ACORDAO-COMPLETO-2422575

ACÓRDÃO 9723/2020 ATA 32/2020 - SEGUNDA CÂMARA

VISTOS, relatados e discutidos estes autos referentes à Tomada de Contas Especial instaurada pela Secretaria Especial de Cultura contra o Sr. Juraci dos Santos Moreira, Diretor Presidente do Centro Cultural Casa de Joana, no período de 1/6/2013 a 1/6/2017, e contra aquela entidade, em face da omissão no dever de prestar contas dos recursos federais captados por força do projeto cultural Pronac 12-5696. 
ACORDAM os Ministros do Tribunal de Contas da União, reunidos em sessão da 2ª Câmara, ante as razões expostas pelo Relator, em:
9.1. com fundamento nos arts. 1º, inciso I, 16, inciso III, alínea a, 19, caput, e 23, inciso III, da Lei 8.443/1992, julgar irregulares as contas do Sr. Juraci dos Santos Moreira e do Centro Cultural Casa de Joana, condenando-os, solidariamente, ao pagamento das quantias abaixo especificadas, atualizadas monetariamente e acrescidas dos juros de mora, calculados a partir das correspondentes datas até a efetiva quitação, fixando-lhes o prazo de 15 (quinze) dias, a contar do recebimento das notificações, para que comprovem, perante o Tribunal (art. 214, inciso III, alínea a, do Regimento Interno/TCU) , o recolhimento das dívidas a favor do Fundo Nacional de Cultura, na forma da legislação em vigor:
	Valor original
	Data da ocorrência
	Crédito/Débito

	R$ 100.000,00
	18/12/2013
	D

	R$ 33.000,00
	19/12/2013
	D

	R$ 164,69
	20/9/2017
	C

9.2. aplicar, individualmente, ao Sr. Juraci dos Santos Moreira e ao Centro Cultural Casa de Joana a multa prevista no art. 57 da Lei 8.443/1992, no valor de R$ 18.000,00 (dezoito mil reais) , fixando-lhes o prazo de 15 (quinze) dias, a contar das notificações, para que comprovem, perante o Tribunal (art. 214, inciso III, alínea a, do Regimento Interno/TCU) , o recolhimento das dívidas ao Tesouro Nacional, atualizadas monetariamente desde a data deste Acórdão até a data do efetivo recolhimento, se forem pagas após o vencimento, na forma da legislação em vigor;
9.3. autorizar, caso requerido, nos termos do art. 26 da Lei 8.443/1992, o parcelamento das dívidas a que se referem os subitens 9.1 e 9.2 retro em até 36 (trinta e seis) parcelas mensais e sucessivas, sobre as quais incidirão os correspondentes acréscimos legais (débito: atualização monetária e juros de mora; multa: atualização monetária) , esclarecendo aos responsáveis que a falta de pagamento de qualquer parcela importará no vencimento antecipado do saldo devedor, sem prejuízo das demais medidas legais;
9.4. autorizar, desde logo, a cobrança judicial das dívidas a que se referem este Acórdão, caso não atendidas as notificações, com base no art. 28, inciso II, da Lei 8.443/1992;
9.5. remeter cópia deste Acórdão à Procuradoria da República no Estado de São Paulo, com fulcro no § 7º do art. 209 do Regimento Interno/TCU.

Tomada de Contas Especial instaurada em face da omissão no dever de prestar contas dos recursos federais captados por força do projeto cultural Pronac 12-5696.

Segunda Câmara

Secretaria Especial de Cultura/Ministério do Turismo.

3. Responsáveis: Juraci dos Santos Moreira (XXX.879.318-XX) e Centro Cultural Casa de Joana (07.873.690/0001-32).

13.1. Ministros presentes: Ana Arraes (Presidente), Augusto Nardes, Aroldo Cedraz e Raimundo Carreiro.
13.2. Ministros-Substitutos presentes: Marcos Bemquerer Costa (Relator) e André Luís de Carvalho.

MARCOS BEMQUERER

Trata o processo da Tomada de Contas Especial instaurada pela Secretaria Especial de Cultura contra o Sr. Juraci dos Santos Moreira, Diretor Presidente do Centro Cultura Casa de Joana, no período de 1/6/2013 a 1/6/2017, e contra aquela entidade, em face da omissão no dever de prestar contas dos recursos federais captados por força do projeto cultural Pronac 12-5696.
2.	A referida avença foi firmada entre a então Secretaria de Fomento e Incentivo à Cultura do Ministério da Cultura e o Centro Cultural Casa de Joana, cujo objeto era a transferência de recursos financeiros da União para " (...) a realização de uma montagem teatral na cidade de Sumaré, interior de São Paulo, com integrantes dos centros de lazer de pessoas da terceira idade. A montagem da peça será resultante de oficinas realizadas em todos os centros de atendimento a terceira idade, um total de 15 centros, perfazendo então um total de 15 oficinas que culminarão em um grande espetáculo, que contará com a participação direta ou indireta de todos. Serão ao todo quatorze apresentações do espetáculo" (peça 7) . 
3.	Por meio da Portaria 563/2012, foi autorizada a captação do valor de apoio, totalizando R$ 343.235,00, entre o período de outubro de 2012 a dezembro de 2014 (peça 7) . A execução dos recursos deveria ocorrer entre 18/12/2013 e 31/12/2014, e o prazo para apresentação da prestação de contas findou em 30/1/2015. A empresa proponente captou recursos autorizados, no montante de R$ 133.000,00, conforme atestam os recibos (peças 8 e 9) e/ou extratos bancários (peça 24) .
4.	A Secretaria Federal de Controle Interno certificou a irregularidade das contas (peça 30-32) e a autoridade ministerial atestou haver tomado conhecimento dessa conclusão (peça 33) .
5.	No Tribunal, a Secretaria de Controle Externo de Tomada de Contas Especial - SecexTCE elaborou resumo do iter processual e empreendeu exame técnico da matéria por meio da instrução inserta à peça 67, que reproduzo em parte e com ajustes de forma:
"HISTÓRICO
 (...) 
5.	O fundamento para a instauração da Tomada de Contas Especial, conforme consignado na matriz de responsabilização elaborada pelo tomador de contas, foi a constatação da seguinte irregularidade: 
'Omissão no dever de prestar contas.'
6.	Os responsáveis arrolados na fase interna foram devidamente comunicados e, diante da ausência de justificativas suficientes para elidir a irregularidade e da não devolução dos recursos, instaurou-se a tomada de contas especial.
7.	No relatório (peça 29) , o tomador de contas concluiu que o prejuízo importaria no valor atualizado sem juros, em 8/8/2019, de R$ 183.288,97, imputando-se a responsabilidade ao Centro Cultural Casa de Joana e a Juraci dos Santos Moreira, Diretor Presidente, no período de 1/6/2013 a 1/6/2017, na condição de dirigente. 
8.	Em 30/5/2019, a Controladoria-Geral da União emitiu o relatório de auditoria (peça 30) , em concordância com o relatório do tomador de contas. O certificado de auditoria e o parecer do dirigente do órgão de controle interno concluíram pela irregularidade das presentes contas (peças 31 e 32) .
9.	Em 7/6/2019, o ministro responsável pela área atestou haver tomado conhecimento das conclusões contidas no relatório e certificado de auditoria, bem como do parecer conclusivo do dirigente do órgão de controle interno, manifestando-se pela irregularidade das contas, e determinou o encaminhamento do processo ao Tribunal de Contas da União (peça 33) .
10.	Na instrução inicial (peça 36) , analisando-se os documentos nos autos, concluiu-se pela necessidade de realização de citação e audiência para as irregularidades abaixo: 
10.1.	Irregularidade 1: não comprovação da boa e regular aplicação dos recursos federais repassados ao  Centro Cultural Casa de Joana, em face da omissão no dever de prestar contas dos valores transferidos, no âmbito do projeto incentivado, no período de 18/12/2013 a 31/12/2014, cujo prazo encerrou-se em 30/1/2015.
10.1.1.	Evidências da irregularidade: documentos técnicos presentes nas peças 17, 16 e 13.
10.1.2.	Normas infringidas: art. 37, caput, c/c o art. 70, parágrafo único, da Constituição da República Federativa do Brasil; art. 93, do Decreto-lei 200/1967; art. 66, do Decreto 93.872/1986 e IN-MinC 1/2013, arts. 10, inciso VI, 75, §1º, 78 e 90, parágrafo único.
10.2.	Débitos relacionados aos responsáveis Centro Cultural Casa de Joana (CNPJ: 07.873.690/0001-32) e Juraci dos Santos Moreira (CPF: XXX.879.318-XX) :
	Data de ocorrência
	Valor histórico (R$) 
	Identificador da parcela

	18/12/2013
	100.000,00
	D1

	20/9/2017
	164,69
	C1

	19/12/2013
	33.000,00
	D2

10.2.1.	Cofre credor: Fundo Nacional de Cultura.
10.2.2.	Responsável: Juraci dos Santos Moreira (CPF: XXX.879.318-XX) .
102.2.1.	Conduta: nas parcelas D1 a D2 - não demonstrar a boa e regular aplicação dos recursos federais recebidos e geridos por meio do instrumento em questão, no período de 18/12/2013 a 31/12/2014, em face da omissão na prestação de contas, cujo prazo encerrou-se em 30/1/2015.
10.2.2.2. Nexo de causalidade: a conduta descrita impediu o estabelecimento do nexo causal entre as possíveis despesas efetuadas com os recursos recebidos, no âmbito do instrumento em questão, no período de 18/12/2013 a 31/12/2014.
10.2.2.3.	 Culpabilidade: não há excludentes de ilicitude, de culpabilidade e de punibilidade; é razoável supor que o responsável tinha consciência da ilicitude de sua conduta; era exigível conduta diversa da praticada, qual seja, desincumbir-se do seu dever por meio da apresentação da prestação de contas no prazo e forma devidos. 
10.2.3.	Responsável: Centro Cultural Casa de Joana (CNPJ: 07.873.690/0001-32) .
10.2.3.1.	 Conduta: nas parcelas D1 a D2 - não demonstrar a boa e regular aplicação dos recursos federais recebidos e geridos por meio do instrumento em questão, no período de 18/12/2013 a 31/12/2014, em face da omissão na prestação de contas, cujo prazo encerrou-se em 30/1/2015.
10.2.3.2.	 Nexo de causalidade: a conduta descrita impediu o estabelecimento do nexo causal entre as possíveis despesas efetuadas com os recursos recebidos, no âmbito do instrumento em questão, no período de 18/12/2013 a 31/12/2014.
10.2.3.3.	 Culpabilidade: não há excludentes de ilicitude, de culpabilidade e de punibilidade; é razoável supor que o administrador responsável pela pessoa jurídica tinha consciência da ilicitude de sua conduta; era exigível conduta diversa da praticada, qual seja, desincumbir-se do seu dever por meio da apresentação da prestação de contas no prazo e forma devidos. 
11.		Encaminhamento: citação.
11.1.		Irregularidade 2: não cumprimento do prazo originalmente estipulado para prestação de contas do  projeto incentivado, cujo prazo encerrou-se em 30/1/2015.
11.1.1.	Evidências da irregularidade: documentos técnicos presentes nas peças 17, 16 e 13.
11.1.2. 	Normas infringidas: art. 37, caput, c/c o art. 70, parágrafo único, da Constituição da República Federativa do Brasil; art. 93, do Decreto-lei 200/1967; art. 66, do Decreto 93.872/1986 e IN-MinC 1/2013, arts. 10, inciso VI, 75, §1º, 78 e 90, parágrafo único.
11.1.3. 	Responsável: Juraci dos Santos Moreira (CPF: XXX.879.318-XX) .
11.1.3.1.	 Conduta: descumprir o prazo originalmente estipulado para prestação de contas dos recursos federais recebidos à conta do instrumento em questão, o qual se encerrou em 30/1/2015.
11.1.3.2.	Nexo de causalidade: a conduta descrita impediu o estabelecimento do nexo causal entre as possíveis despesas efetuadas com os recursos recebidos, no âmbito do instrumento em questão, no período de 18/12/2013 a 31/12/2014.
11.1.3.3. Culpabilidade: não há excludentes de ilicitude, de culpabilidade e de punibilidade; é razoável supor que o responsável tinha consciência da ilicitude de sua conduta; era exigível conduta diversa da praticada, qual seja, desincumbir-se do seu dever por meio da apresentação da prestação de contas no prazo e forma devidos. 
12.	Encaminhamento: audiência.
13.	Em cumprimento ao pronunciamento da unidade (peça 38) , foram efetuadas citação e audiência dos responsáveis, nos moldes adiante:
	a) Centro Cultural Casa de Joana - promovida a citação do responsável, conforme delineado adiante:
	Comunicação: Ofício 8951/2019 - Secex-TCE (peça 42) 
Data da Expedição: 15/10/2019
Data da Ciência: não houve (Desconhecido) (peça 47) 
Observação: Ofício enviado para o endereço do responsável, conforme pesquisa de endereço no sistema da Receita Federal (peça 39) .
	
	Comunicação: Ofício 3120/2020 - Seproc (peça 55) 
Data da Expedição: 19/2/2020
Data da Ciência: não houve (Desconhecido) (peça 65) 
Observação: Ofício enviado para o endereço do responsável, conforme pesquisa de endereço no sistema da Receita Federal (peça 48) .
	
	Comunicação: Ofício 3124/2020 - Seproc (peça 56) 
Data da Expedição: 19/2/2020
Data da Ciência: não houve (Mudou-se) (peça 62) 
Observação: Ofício enviado para o endereço do responsável, conforme pesquisa de endereço no sistema da Receita Federal (peça 48) .
	
	Comunicação: Ofício 3128/2020 - Seproc (peça 57) 
Data da Expedição: 19/2/2020
Data da Ciência: não houve (Ausente) (peça 63) 
Observação: Ofício enviado para o endereço do responsável, conforme pesquisa de endereço nos sistemas corporativos do TCU - Cadastro Nacional de Empregadores - CNE (peça 48) .
	
	Comunicação: Ofício 4245/2020 - Seproc (peça 51) 
Data da Expedição: 19/2/2020
Data da Ciência: 27/2/2020 (peça 59) 
Nome Recebedor: Simone Lopes Benini
Observação: Ofício enviado para o endereço da representante legal da responsável, conforme pesquisa de endereço nos sistemas corporativos do TCU (peças 40 e 48) .
Fim do prazo para a defesa: 13/3/2020
	
	Comunicação: Ofício 4246/2020 - Seproc (peça 52) 
Data da Expedição: 19/2/2020
Data da Ciência: não houve (Desconhecido) (peça 61) 
Observação: Ofício enviado para o endereço do responsável, conforme pesquisa de endereço no sistema da Receita Federal (peça 48) .
	
	Comunicação: Ofício 4247/2020 - Seproc (peça 53) 
Data da Expedição: 19/2/2020
Data da Ciência: 26/2/2020 (peça 58) 
Nome Recebedor: Jesiel Moreira
Observação: Ofício enviado para o endereço do responsável, conforme pesquisa de endereço nos sistemas corporativos do TCU - Cadastro Nacional de Empregadores - CNE (peça 48) .
Fim do prazo para a defesa: 12/3/2020
	
	Comunicação: Ofício 4248/2020 - Seproc (peça 54) 
Data da Expedição: 19/2/2020
Data da Ciência: não houve (Ausente) (peça 64) 
Observação: Ofício enviado para o endereço do responsável, conforme pesquisa de endereço nos sistemas corporativos do TCU - Cadastro Nacional de Empregadores - CNE (peça 48) .
	
	Comunicação: Edital 0127/2020 - Seproc (peça 49) 
Data da Publicação: 14/2/2020
Data da Ciência: 17/2/2020 (peça 50) 
Fim do prazo para a defesa: 3/3/2020
	
	Comunicação: Ofício 4392/2020 - Seproc (peça 60) 
Data da Expedição: 11/3/2020
Data da Ciência: não houve (Outros) (peça 66) 
Observação: Ofício enviado para o endereço do responsável, conforme pesquisa de endereço nos sistemas corporativos do TCU - Cadastro Nacional de Empregadores - CNE (peça 48) .
	
b) Juraci dos Santos Moreira - promovida a citação e audiência do responsável, conforme delineado adiante:
	Comunicação: Ofício 8952/2019 - Secex-TCE (peça 43) 
Data da Expedição: 15/10/2019
Data da Ciência: 17/10/2019 (peça 46) 
Nome Recebedor: Giovana
Observação: Ofício enviado para o endereço do responsável, conforme pesquisa de endereço no sistema da Receita Federal (peça 40) .
Fim do prazo para a defesa: 1/11/2019
	
	Comunicação: Ofício 8954/2019 - Secex-TCE (peça 44) 
Data da Expedição: 15/10/2019
Data da Ciência: 17/10/2019 (peça 45) 
Nome Recebedor: Jesiel Moreira
Observação: Ofício enviado para o endereço do Centro Cultural Casa de Joana, conforme pesquisa de endereço nos sistemas corporativos do TCU - Cadastro Nacional de Empregadores - CNE (peça 48) .
Fim do prazo para a defesa: 1/11/2019
	
14.	Transcorrido o prazo regimental, os responsáveis Centro Cultural Casa de Joana e Juraci dos Santos Moreira permaneceram silentes, devendo ser considerados revéis, nos termos do art. 12, §3º, da Lei 8.443/1992.
ANÁLISE DOS PRESSUPOSTOS DE PROCEDIBILIDADE DA IN/TCU 71/2012
Apreciação do Prejuízo ao Contraditório e Ampla Defesa
15.	Verifica-se que não houve o transcurso de mais de dez anos desde o fato gerador sem que tenha havido a notificação dos responsáveis pela autoridade administrativa federal competente (art. 6º, inciso II, c/c art. 19 da IN/TCU 71/2012, modificada pela IN/TCU 76/2016) , uma vez que o fato gerador da irregularidade sancionada ocorreu em 31/1/2015, e os responsáveis foram notificados sobre as irregularidades pela autoridade administrativa competente através de edital (peça 22) , publicado em 30/4/2018.
Valor de Constituição da TCE 	
16.	Verifica-se, ainda, que o valor atualizado do débito apurado (sem juros) em 1/1/2017 é de R$ 167.854,21, portanto superior ao limite mínimo de R$ 100.000,00, na forma estabelecida conforme os arts. 6º, inciso I, e 19 da IN/TCU 71/2012, modificada pela IN/TCU 76/2016. 
OUTROS PROCESSOS/DÉBITOS NOS SISTEMAS DO TCU COM OS MESMOS RESPONSÁVEIS
17.	Informa-se que não foi encontrado débito imputável aos responsáveis em outros processos no Tribunal.
18.	A tomada de contas especial está, assim, devidamente constituída e em condição de ser instruída.
EXAME TÉCNICO
Da validade das notificações:
19.	Preliminarmente, cumpre tecer breves considerações sobre a forma como são realizadas as comunicações processuais no TCU. A esse respeito, destacam-se o art. 179, do Regimento Interno do TCU (Resolução 155, de 4/12/2002) e o art. 4º, inciso III, § 1º, da Resolução TCU 170, de 30 de junho de 2004, in verbis:
'Art. 179. A citação, a audiência ou a notificação, bem como a comunicação de diligência, farse-ão:
I - mediante ciência da parte, efetivada por servidor designado, por meio eletrônico, fac-símile, telegrama ou qualquer outra forma, desde que fique confirmada inequivocamente a entrega da comunicação ao destinatário;
II - mediante carta registrada, com aviso de recebimento que comprove a entrega no endereço do destinatário;
III - por edital publicado no Diário Oficial da União, quando o seu destinatário não for localizado
 (...) 
Art. 3º As comunicações serão dirigidas ao responsável, ou ao interessado, ou ao dirigente de órgão ou entidade, ou ao representante legal ou ao procurador constituído nos autos, com poderes expressos no mandato para esse fim, por meio de:
I - correio eletrônico, fac-símile ou telegrama;
II - servidor designado;
III - carta registrada, com aviso de recebimento;
IV - edital publicado no Diário Oficial da União, quando o seu destinatário não for localizado, nas hipóteses em que seja necessário o exercício de defesa.
Art. 4º. Consideram-se entregues as comunicações:
I - efetivadas conforme disposto nos incisos I e II do artigo anterior, mediante confirmação da ciência do destinatário;
II - realizadas na forma prevista no inciso III do artigo anterior, com o retorno do aviso de recebimento, entregue comprovadamente no endereço do destinatário;
III - na data de publicação do edital no Diário Oficial da União, quando realizadas na forma prevista no inciso IV do artigo anterior.
§ 1º O endereço do destinatário deverá ser previamente confirmado mediante consulta aos sistemas disponíveis ao Tribunal ou a outros meios de informação, a qual deverá ser juntada ao respectivo processo.'
20.	Bem se vê, portanto, que a validade da citação via postal não depende de que o aviso de recebimento seja assinado pelo próprio destinatário da comunicação, o que dispensa, no caso em tela, a entrega do AR em 'mãos próprias'. A exigência da norma é no sentido de o Tribunal verificar se a correspondência foi entregue no endereço correto, residindo aqui a necessidade de certeza inequívoca. 
21.	Não é outra a orientação da jurisprudência do TCU, conforme se verifica dos julgados a seguir transcritos:
'São válidas as comunicações processuais entregues, mediante carta registrada, no endereço correto do responsável, não havendo necessidade de que o recebimento seja feito por ele próprio.' (Acórdão 3648/2013-TCU-Segunda Câmara, Relator Ministro JOSÉ JORGE) ;
'É prescindível a entrega pessoal das comunicações pelo TCU, razão pela qual não há necessidade de que o aviso de recebimento seja assinado pelo próprio destinatário. Entregandose a correspondência no endereço correto do destinatário, presume-se o recebimento da citação.' (Acórdão 1019/2008-TCU-Plenário, Relator Ministro BENJAMIN ZYMLER) ;
'As comunicações do TCU, inclusive as citações, deverão ser realizadas mediante Aviso de Recebimento - AR, via Empresa Brasileira de Correios e Telégrafos, bastando para sua validade que se demonstre que a correspondência foi entregue no endereço correto.' (Acórdão 1526/2007-TCU-Plenário, Relator Ministro AROLDO CEDRAZ) .
22.	A validade do critério de comunicação processual do TCU foi referendada pelo Supremo Tribunal Federal, nos termos do julgamento do MS-AgR 25.816/DF, por meio do qual se afirmou a desnecessidade da ciência pessoal do interessado, entendendo-se suficiente a comprovação da entrega do 'AR' no endereço do destinatário:
'Ementa: agravo regimental. Mandado de segurança. Desnecessidade de intimação pessoal das decisões do tribunal de contas da união. art. 179 do regimento interno do TCU. Intimação do ato impugnado por carta registrada, iniciado o prazo do art. 18 da lei nº 1.533/51 da data constante do aviso de recebimento. Decadência reconhecida. Agravo improvido.
O envio de carta registrada com aviso de recebimento está expressamente enumerado entre os meios de comunicação de que dispõe o Tribunal de Contas da União para proceder às suas intimações.
O inciso II do art. 179 do Regimento Interno do TCU é claro ao exigir apenas a comprovação da entrega no endereço do destinatário, bastando o aviso de recebimento simples.'
Da revelia dos responsáveis Centro Cultural Casa de Joana e Juraci dos Santos Moreira
23.	No caso vertente, conforme quadro do item 13, a citação de Juraci dos Santos Moreira se deu em seu endereço constante da base de dados da Receita Federal, tendo sido efetivamente recebida. Com relação ao Centro Cultural Casa de Joana, sua citação por meio de edital foi precedida de tentativas de citá-la em seu endereço constante da base de dados da Receita Federal e no endereço de sua representante legal, que não compareceu aos autos, bem como de inúmeras outras tentativas em endereços provenientes de consulta ao CNPJ e Cadastro Nacional de Empregadores - CNE (peça 48) .
24.	Importante destacar que, antes de promover a citação por edital, para assegurar a ampla defesa, buscaram-se outros meios possíveis para localizar e citar os responsáveis, nos limites da razoabilidade, fazendo juntar aos autos informação comprobatória dos diferentes meios experimentados que restaram frustrados, tal como se demonstrou no item anterior da presente instrução (Acórdão 4851/2017-TCU-Primeira Câmara, Relator Ministro-Substituto Augusto Sherman) .
25.	Nos processos do TCU, a revelia não leva à presunção de que seriam verdadeiras todas as imputações levantadas contra os responsáveis, diferentemente do que ocorre no processo civil, em que a revelia do réu opera a presunção da verdade dos fatos narrados pelo autor (Acórdão 1009/2018-TCU-Plenário, Relator: MIN. BRUNO DANTAS; 2369/2013-TCU-Plenário, Relator: MIN. BENJAMIN ZYMLER e 2449/2013-TCU-Plenário, Relator: MIN. BENJAMIN ZYMLER) . Dessa forma, a avaliação da responsabilidade do agente não pode prescindir da prova existente no processo ou para ele carreada. 
26.	Ao não apresentarem suas defesas, os responsáveis deixaram de produzir prova da regular aplicação dos recursos sob sua responsabilidade, em afronta às normas que impõem aos gestores públicos a obrigação legal de, sempre que demandados pelos órgãos de controle, apresentar os documentos que demonstrem a correta utilização das verbas públicas, a exemplo do contido no art. 93 do Decreto-Lei 200/1967: 'Quem quer que utilize dinheiros públicos terá de justificar seu bom e regular emprego na conformidade das leis, regulamentos e normas emanadas das autoridades administrativas competentes.' 
27.	Mesmo as alegações de defesa não sendo apresentadas, considerando o princípio da verdade real que rege esta Corte, procurou-se buscar, em manifestações dos responsáveis na fase interna desta Tomada de Contas Especial, se havia algum argumento que pudesse ser aproveitado a seu favor. 
28.	No entanto, os responsáveis não se manifestaram na fase interna, não havendo, assim, nenhum argumento que possa vir a ser analisado e posteriormente servir para afastar as irregularidades apontadas.
29.	Em se tratando de processo em que a parte interessada não se manifestou acerca das irregularidades imputadas, não há elementos para que se possa efetivamente aferir e reconhecer a ocorrência de boa-fé na conduta dos responsáveis, podendo este Tribunal, desde logo, proferir o julgamento de mérito pela irregularidade das contas, conforme os termos dos §§ 2º e 6º do art. 202 do Regimento Interno do TCU. (Acórdão 2064/2011-TCU-Primeira Câmara (relator: Min. Ubiratan Aguiar) , 6.182/2011-TCU-1ª Câmara (relator: Min. Subst. Weber de Oliveira) , 4.072/2010-TCU-1ª Câmara (Relator: Min. Valmir Campelo) , 1.189/2009-TCU-1ª Câmara (Relator: Min. Subst. Marcos Bemquerer) , 731/2008-TCU-Plenário (Relator: Min. Aroldo Cedraz) .
30.	Dessa forma, os responsáveis Centro Cultural Casa de Joana e Juraci dos Santos Moreira devem ser considerados revéis, nos termos do art. 12, §3º, da Lei 8.443/1992, devendo as contas serem julgadas irregulares, condenando-os solidariamente ao débito apurado e aplicando-lhes a multa prevista no art. 57 da Lei 8.443/1992.
Prescrição da Pretensão Punitiva
31.	Vale ressaltar que a pretensão punitiva do TCU, conforme Acórdão 1441/2016-TCU-Plenário, Relator: Min. Benjamin Zymler, que uniformizou a jurisprudência acerca dessa questão, subordina-se ao prazo geral de prescrição indicado no art. 205 do Código Civil, que é de dez anos, contado da data de ocorrência da irregularidade sancionada, nos termos do art. 189 do Código Civil, sendo este prazo interrompido pelo ato que ordenar a citação, a audiência ou a oitiva dos responsáveis.
32.	No caso em exame, não ocorreu a prescrição, uma vez que a irregularidade sancionada ocorreu em 31/1/2015, e o ato de ordenação da citação ocorreu em 9/8/2019.
Cumulatividade de multas 
33.	Quanto à possibilidade de aplicação cumulativa das multas dos arts. 57 e 58, inciso I, da Lei 8.443/1992, ainda que seja adequada a realização de citação e audiência do responsável, por força do disposto no art. 209, §4º, do Regimento Interno do TCU, o Tribunal reconhece que existe relação de subordinação entre as condutas de 'não comprovação da aplicação dos recursos' e de 'omissão na prestação de contas', sendo a primeira consequência da segunda, o que enseja, na verificação das duas irregularidades, a aplicação da multa do art. 57, com o afastamento da multa do art. 58, inciso I, em atenção ao princípio da absorção (Acórdão 9579/2015-TCU-Segunda Câmara, Relator Min. Vital do Rêgo; Acórdão 2469/2019-TCU-Primeira Câmara, Relator Min. Subst. Augusto Sherman) .
34.	Conforme leciona Cezar Bitencourt (Tratado de Direito Penal: parte geral - 8ª Edição - São Paulo: Saraiva, 2003. Pg. 565) , na absorção, ' (...) a pena do delito mais grave absorve a pena do delito menos grave, que deve ser desprezada'. No caso concreto, a 'omissão no dever de prestar contas', embora seja uma irregularidade autônoma, funciona como fase ou meio para a consecução da 'não comprovação da aplicação dos recursos', havendo clara relação de interdependência entre essas condutas. Dessa forma, recaindo as duas ocorrências num mesmo gestor, deve prevalecer a pena do delito mais grave, qual seja, a multa do art. 57, da Lei 8.443/1992.
35.	Cumpre observar, ainda, que a conduta dos responsáveis, consistente nas irregularidades 'não comprovação da boa e regular aplicação dos recursos federais repassados em face da omissão no dever de prestar contas' e 'não cumprimento do prazo para apresentação de prestação de contas pelo gestor dos recursos', configura violação não só às regras legais, mas também aos princípios basilares da administração pública, eis que, em última análise, ocorre o comprometimento da necessária satisfação à sociedade sobre o efetivo emprego dos recursos públicos postos à disposição da municipalidade, por força do instrumento de repasse em questão. Nesses casos, em que fica evidente a falta de transparência e lisura, não há como afastar as suspeitas sempre presentes de que a totalidade dos recursos públicos federais, transferida ao município, tenha sido integralmente desviada, em prol de gestor ímprobo, ou de pessoas por ele determinadas, a revelar grave inobservância de dever de cuidado no trato com a coisa pública, isto é, ato praticado com culpa grave, pois, na espécie, a conduta do responsável se distancia daquela que seria esperada de um administrador público minimante diligente, num claro exemplo de erro grosseiro a que alude o art. 28 do Decreto-lei 4.657/1942 (Lei de Introdução às Normas do Direito Brasileiro) , incluído pela Lei 13.655/2018 (Acórdão 1689/2019-TCU-Plenário, Relator: Ministro AUGUSTO NARDES; Acórdão 2924/2018-TCU-Plenário, Relator: Ministro JOSÉ MUCIO MONTEIRO; Acórdão 2391/2018-TCU-Plenário, Relator: Ministro BENJAMIN ZYMLER) . 
CONCLUSÃO
36.	Em face da análise promovida na seção 'Exame Técnico', verifica-se que os responsáveis Centro Cultural Casa de Joana e Juraci dos Santos Moreira não lograram comprovar a boa e regular aplicação dos recursos, instados a se manifestar, optaram pelo silêncio, configurando a revelia, nos termos do §3º, do art. 12, da Lei 8.443/1992. Ademais, inexistem nos autos elementos que demonstrem a boa-fé dos responsáveis ou a ocorrência de outras excludentes de culpabilidade.
37.	Vale ressaltar que a jurisprudência pacífica nesta Corte é no sentido da imprescritibilidade das ações de ressarcimento ao erário (Súmula TCU 282) . Dessa forma, identificado dano ao erário, devese instaurar e julgar o processo de tomada de contas especial para responsabilizar seus agentes causadores, respeitando o direito ao contraditório e à ampla defesa, independentemente de quando ocorreram os atos impugnados.
38.	Verifica-se também que não houve a prescrição da pretensão punitiva, conforme análise já realizada.
39.	Tendo em vista que não constam dos autos elementos que permitam reconhecer a boa-fé dos responsáveis, sugere-se que as suas contas sejam julgadas irregulares, nos termos do art. 202, § 6º, do Regimento Interno do TCU, com a imputação do débito atualizado monetariamente e acrescido de juros de mora, nos termos do art. 202, §1º do Regimento Interno do TCU, descontado o valor eventualmente recolhido, com a aplicação da multa prevista no art. 57 da Lei 8.443/1992.
40.	Por fim, como não houve elementos que pudessem modificar o entendimento acerca das irregularidades em apuração, mantém-se a matriz de responsabilização presente na peça 35."
6.	Diante do exposto, a SecexTCE ofereceu a seguinte proposta de encaminhamento (peças 67 a 69) :
	6.1. 	considerar revéis o Sr. Juraci dos Santos Moreira e o Centro Cultural Casa de Joana;
	6.2.	julgar irregulares as contas do Sr. Juraci dos Santos Moreira e do Centro Cultural Casa de Joana, com fundamento no art. 16, III, alíneas a e c, c/c os arts. 19 e 23, inciso III da Lei 8.443/1992, condenando-os ao pagamento das importâncias a seguir especificadas:
	Valor original
	Data da ocorrência
	Crédito/Débito

	R$ 100.000,00
	18/12/2013
	D

	R$ 16,4,69
	20/9/2017
	C

	R$ 33.000,00
	19/12/2013
	D

	6.3. aplicar ao Sr. Juraci dos Santos Moreira e ao Centro Cultural Casa de Joana a multa prevista no art. 57 da Lei 8.443/1992;
	6.4. autorizar, caso requerido, o parcelamento disposto no art. 26 da Lei 8.443/1992, e a cobrança judicial da dívida, nos termos do art. 28, inciso II, da Lei 8.443/1992;
	6.5. enviar cópia do Acórdão que vier a ser proferido à Secretaria Especial de Cultura e aos responsáveis, para ciência;
6.6. encaminhar cópia da deliberação que vier a ser proferida ao Procurador-Chefe da Procuradoria da República no Estado de São Paulo, com base no § 3º do art. 16 da Lei 8.443/1992 c/c o § 7º do art. 209 do Regimento Interno do TCU.
7.	O Ministério Público junto a este Tribunal, representado pelo Procurador Júlio Marcelo de Oliveira, concordou com o encaminhamento sugerido pela unidade técnica (peça 70) . 
	É o Relatório.

não há.

Procurador Júlio Marcelo de Oliveira.

TOMADA DE CONTAS ESPECIAL. RECURSOS CAPTADOS EM FACE DE PROJETO CULTURAL - PRONAC. OMISSÃO NO DEVER DE PRESTAR CONTAS. IMPUGNAÇÃO DA INTEGRALIDADE DAS DESPESAS EFETUADAS COM OS RECURSOS REPASSADOS. CITAÇÃO E AUDIÊNCIA. REVELIA. CONTAS IRREGULARES. DÉBITO E APLICAÇÃO DE MULTA PROPORCIONAL AO DANO CAUSADO AO ERÁRIO. Julgam-se irregulares as contas dos responsáveis, condenando-os ao pagamento do débito apurado e da multa proporcional ao dano causado ao erário, em decorrência da não comprovação do correto emprego dos recursos públicos nas finalidades do programa federal para o qual se destinava.

TOMADA DE CONTAS ESPECIAL (TCE)

Secretaria de Controle Externo de Tomada de Contas Especial - SecexTCE.

Trago à apreciação deste Colegiado a Tomada de Contas Especial instaurada pela Secretaria Especial de Cultura do Ministério do Turismo, contra o Sr. Juraci dos Santos Moreira, Diretor Presidente do Centro Cultural Casa de Joana, no período de 1/6/2013 a 1/6/2017, e contra aquela entidade, em face da omissão no dever de prestar contas dos recursos federais captados por força do projeto cultural Pronac 12-5696.
2.	A referida avença foi firmada entre a então Secretaria de Fomento e Incentivo à Cultura do Ministério da Cultura e o Centro Cultural Casa de Joana, cujo objeto era a transferência de recursos financeiros da União para " (...) a realização de uma montagem teatral na cidade de Sumaré, interior de São Paulo, com integrantes dos centros de lazer de pessoas da terceira idade. A montagem da peça será resultante de oficinas realizadas em todos os centros de atendimento a terceira idade, um total de 15 centros, perfazendo então um total de 15 oficinas que culminarão em um grande espetáculo, que contará com a participação direta ou indireta de todos. Serão ao todo quatorze apresentações do espetáculo" (peça 7) . 
3.	Por meio da Portaria 563/2012, foi autorizada a captação do valor de apoio, totalizando R$ 343.235,00, entre o período de outubro de 2012 a dezembro de 2014 (peça 7) . A execução dos recursos deveria ocorrer entre 18/12/2013 e 31/12/2014, e o prazo para apresentação da prestação de contas findou em 30/1/2015. A empresa proponente captou recursos autorizados, no montante de R$ 133.000,00, conforme atestam os recibos (peças 8 e 9) e/ou extratos bancários (peça 24) .
4.	O saldo existente na conta específica, no montante de R$ 164,698, foi restituído em 20/9/2017 (peça 15) . 
5.	O tomador de contas glosou a integralidade das despesas pagas com recursos transferidos por força do ajuste em questão, imputando a responsabilidade pelo dano ao Sr. Juraci dos Santos Moreira e ao Centro Cultural Casa de Joana (peça 29) . O controle interno, por meio do Relatório de Auditoria, Certificado e Parecer do Dirigente (peças 30 a 32) imputou responsabilidade ao Diretor Presidente e à entidade relacionados anteriormente.  
6.	Neste Tribunal, a Secretaria de Controle Externo de Tomada de Contas Especial - SecexTCE promoveu a citação solidária do Sr. Juraci dos Santos Moreira e do Centro Cultural Casa de Joana a fim de que recolhessem o valor original do débito apurado atualizado monetariamente, e/ou apresentassem as alegações de defesa quanto a não comprovação da boa e regular aplicação dos recursos federais repassados, em face da omissão no dever de prestar contas dos valores transferidos, no âmbito do projeto incentivado, no período de 18/12/2013 a 31/12/2014, cujo prazo encerrou-se em 30/1/2015. 
7.	Também foi efetuada a audiência do Sr. Juraci dos Santos Moreira em função do não cumprimento do prazo originalmente estipulado para prestação de contas do projeto incentivado, em 30/1/2015. 
8.	A citação e a audiência se deram por meio do encaminhamento dos Ofícios 4245/2020, 427/2020, 8952/2019 e 8954/2019, e do Edital 0127/2020 (peças 43, 44, 49, 51 e 53) , para os endereços pesquisados no Sistema da Receita Federal e nos sistemas corporativos do TCU (peças 40 e 48) , já os Avisos de Recebimento foram acostados às peças 45, 46, 50, 58 e 59. Os responsáveis não encaminharam suas defesas ao TCU nem recolheram o valor do débito, situação que caracteriza revelia e autoriza o prosseguimento do feito, a teor da disposição do art. 12, § 3º, da Lei 8.443/1992.
9.	A análise de mérito foi realizada pela Secretaria de Controle Externo de Tomada de Contas Especial - SecexTCE que, com o endosso do representante do Ministério Público junto a este Tribunal (peças 67 a 70) , à unanimidade, sugeriu julgar irregulares as contas do Diretor Presidente do Centro Cultural e da entidade, as suas condenações ao recolhimento integral das dívidas, assim como a aplicação da multa do art. 57 da Lei 8.443/1992, proporcional ao dano.
10. 	Manifesto minha anuência com as proposições emanadas pelas instâncias técnicas deste Tribunal, cujas conclusões acolho como razões de decidir. De fato, os elementos constantes dos autos não permitem afirmar o correto emprego dos recursos públicos na execução Projeto Pronac 12-5696 acima relacionado, em razão da não apresentação da prestação de contas dos recursos recebidos, a qual conteria documentação idônea capaz de comprovar as despesas porventura realizadas.
11.	Deve-se deixar bem frisado que cabe ao gestor que se comprometeu a aplicar as verbas federais nas finalidades acordadas o ônus de comprovar o adequado emprego da integralidade dos recursos públicos, mediante documentação suficiente e hábil para tanto, o que não ocorreu nestes autos.
12.	Nessa conexão de ideias, em vista da falta de elementos necessários à formalização da prestação de contas e diante da impossibilidade de apreciar a adequada utilização dos recursos federais em exame, entendo que está seguramente evidenciada a necessidade de responsabilização do Centro Cultural Casa de Joana e do Sr. Juraci dos Santos Moreira, uma vez que era o Diretor Presidente da entidade à época dos repasses e da gestão dos recursos em epígrafe. 
13.	É dizer, o responsável utilizou toda a verba federal que foi repassada durante a sua gestão à frente da entidade, mas deixou de comprovar sua adequada aplicação. 
14.	No tange à responsabilização do Centro Cultural Casa de Joana, este entendimento está consolidado no Verbete 286 da Súmula de Jurisprudência do TCU, segundo o qual: 
"A pessoa jurídica de direito privado destinatária de transferências voluntárias de recursos federais feitas com vistas à consecução de uma finalidade pública responde solidariamente com seus administradores pelos danos causados ao erário na aplicação desses recursos". 
15.	Dessa forma, entendo que a entidade deve ser responsabilizada solidariamente com o Sr. Juraci dos Santos Moreira.
16. 	Considerando que, tanto na fase interna desta TCE quanto após as citações e a audiência promovidas por este Tribunal, os responsáveis deixaram de apresentar a prestação de contas final com a documentação comprobatória das despesas referentes ao Projeto citado, não há elementos para que se avalie a adequabilidade da destinação dada a tais recursos.
17.	Por fim, a aplicação das sanções pecuniárias, como ponderado pela SecexTCE, não encontra óbice no que tange à prescrição da pretensão punitiva, tendo em vista que o prazo final para a prestação de contas recaiu em 30/1/2015, e o ato que ordenou a citação e audiência dos responsáveis ocorreu em 09/08/2019 (peça 38) . 
18.	Assim, com base nos termos do Acórdão 1441/2016-TCU-Plenário (Relator Min. Benjamin Zymler e Redator Min. Walton Alencar Rodrigues) - o qual uniformizou a jurisprudência do TCU acerca da questão prescricional, e fixou o entendimento de que se aplica o prazo geral de prescrição de dez anos indicado no art. 205 do Código Civil, contado da data de ocorrência da irregularidade sancionada, segundo o art. 189 do Código Civil -, verifica-se a não incidência da prescrição da pretensão da pena no presente caso, podendo o Tribunal aplicar a multa do art. 57 da Lei 8.443/1992 aos responsáveis arrolados nestes autos.
19.	Cumpre ainda autorizar o pagamento das dívidas em até 36 parcelas mensais e consecutivas, caso solicitado, e a cobrança judicial das dívidas, bem como encaminhar cópia do Acórdão que vier a ser proferido à Procuradoria da República no Estado de São Paulo, com fundamento no art. 209, § 7º, do Regimento Interno do TCU. 
	 Ante o exposto, manifesto-me por que seja adotada a deliberação que ora submeto a este Colegiado.
T.C.U., Sala das Sessões, em 15 de setembro de 2020.
MARCOS BEMQUERER COSTA
Relator